【裁判字號】    94,訴,1932
【裁判日期】    950511
【裁判案由】    新型專利舉發
【裁判全文】
臺北高等行政法院判決
                                     94年度訴字第01932號
                              .
原      告  仲帥企業有限公司
代  表  人  甲○○
送達代收人  乙○○
被      告  經濟部智慧財產局
代  表  人  蔡練生（局長）
訴訟代理人  丁○○
            戊○○
被告參加人  丙○○
上列當事人間因新型專利舉發事件，原告不服經濟部中華民國經
訴字第09406125970 號訴願決定，提起行政訴訟，經本院命參加
人獨立參加訴訟，本院判決如下：
    主  文
原告之訴駁回。
訴訟費用由原告負擔。
    事  實
一、事實概要：
    原告於民國（下同）91年3 月20日以「髮巾之結構」申請第
    000000000 號新型專利案，被告審查後准予專利權，發給新
    型第210821號專利證書（下稱系爭專利）。嗣關係人即參加
    人丙○○（下稱參加人）對其提起舉發，經被告於93年11月
    19日以（93）智專三(一)02008 字第09321028940 號舉發審定
    書審定舉發成立，應撤銷其專利權。原告不服，提起訴願，
    遭訴願決定駁回，遂向本院提起行政訴訟。
二、兩造聲明：
  (一)原告聲明求為判決：
    1.訴願決定及舉發成立之處分均撤銷。
    2.訴訟費用由被告負擔。
  (二)被告聲明求為判決：
    1.原告之訴駁回
    2.訴訟費用由原告負擔
三、兩造之爭點：系爭專利是否屬「申請前已見於刊物或已公開
    使用者」，而不得依專利法第98條第1 項第1 款規定申請取
    得新型專利？
  (一)原告主張之理由：
    1.訴願決定書所為本案舉發成立之主要理由係謂：
      參加人提出舉發之證據為西元1999年7 月27日公告之美國
      第412234號「TURBAN」新式樣專利案 (下稱引證一)及其
      與系爭專利對照表。另一證據為西元1994年11月22日公告
      之美國第0000000 號「HAIR DRYING TOWEL TURBAN」專利
      案 (下稱引證二)，「訴願人於93年3月26日提出之系爭專
      利申請專利範圍更正本，添加「且在周邊並予車縫折邊」
      等文字，雖於原創作說明中述及，惟非屬原申請專利範圍
      之請求內容，自與現行專利法第108條準用第64條第1項第
      3款規定所稱之「不明瞭記載之釋明」不符，應不准更正
      。因此，「且在周邊並予車縫折邊」之結構特徵並非系爭
      專利之申請專利範圍，其主要構造特徵仍在於一呈長條帽
      狀的髮巾開口前、後分別有一環帶及鈕扣，得將髮巾捲轉
      之後再將髮巾之環帶往腦後的髮巾之鈕扣鉤掛住，合先敘
      明。」，「復查，引證一圖號說明下方之「The broken
      line showing of the is button and loop...」等陳述
      ，說明其虛線部分為鈕釦 (button)及環帶 (loop) ，已
      揭露系爭專利環帶及鈕扣之構造特徵，系爭專利自不具新
      穎性。」，「末查，引證二說明書第5欄第60行起，已說
      明在一呈長條帽狀漸結的拭頭巾縫製成一帽部 (cap
      portionl2)及向前延伸一髮籃部 (hairbasketportion14)
      ，由後方固定扣 (bow16)沿邊緣至前方環帶
      (fontloopt8) 再沿另一邊緣周邊設有鬆緊帶 (15)，使帽
      部可牢固地穿戴於使用者頭上，再配合圖式三、四、五，
      確實揭露系爭專利申請專利範圍環帶及鈕扣等構造特徵及
      其使用說明、操作圖示，系爭專利應不具新穎性。」。
    2.該舉發成立之第二段中主要係認為系爭案之「髮巾開口前
      、後方分別結合有一環帶與鈕釦該已於引證一中揭露，系
      爭不具新穎性」，事實上，系爭案主要係在一呈長條帽狀
      的髮巾開口前、後分別有一環帶及鈕扣，使其當頭髮清洗
      完成之後得將髮巾戴上，以使整個頭髮完全受包覆住後，
      得將髮巾緩緩捲轉，讓髮巾吸附頭髮上的水份，之後再將
      眼前的髮巾之環帶往腦後的髮巾之鈕扣鉤掛住，如此不僅
      可以輕易操作以完整地包覆頭髮而不易鬆脫外，亦不會造
      成頭髮打結等實用功效者。其中僅有環帶與鈕釦於引證一
      中揭露，而其餘之結構特徵及使用方式完全無於引證一中
      揭露，且引證一係為新式樣之設計，結構之特徵並不完全
      由圖示及說明中完全揭露，難以確實證明與係爭案相同。
    3.該舉發成立之第三段中主要係認為系爭案之「引證二說明
      書第5 欄第60行起，已說明在一呈長條帽狀漸結的拭頭巾
      縫製成一帽部 (capportionl2) 及向前延伸一髮籃部 (
      hairbasketportion14)，由後方固定扣 (bow16)沿邊緣至
      前方環帶 (fontloopt8) 再沿另一邊緣周邊設有鬆緊帶
       (15) ，使帽部可牢固地穿戴於使用者頭上，再配合圖式
      三、四、五，確實揭露系爭專利申請專利範圍環帶及鈕扣
      等構造特徵及其使用說明、操作圖示，系爭專利應不具新
      穎性。」，事實上，引證二內所述之bow16 與fontloopt8
      根本不是固定扣與環帶，且由圖面跟英文原意中可看出，
      該係利用髮籃部 (hairbasketportion14)扭轉數圈後，以
      前方之壺狀繩部 (fontloopt8) 繞到帽部(capportionl2)
      後方，再以壺狀繩部 (bow16)，與兩片相結合出之蝴蝶結
       (bow16)，做綁結固定。
      系爭案所強調就是不需做綁結之動作，而引證二需使用到
      綁結，該使用過程不僅不方便且麻煩者，與本案以環帶直
      接與鈕扣鉤掛住之方式完全不相同，是以可知引證二之結
      構特徵與系爭案所揭露完全不相同，該不僅結構之設計上
      不相同，連使用之固定動作亦完全不相同者。
    4.由上各節所述，可綜合得知引證一係新式樣無法完全揭露
      出系爭案之特徵，因此無法證明系爭案為不具新穎性與進
      步性，引證二雖有揭露其結構與用法，然結構與使用方式
      更是完全與系爭案不同，引證二前述之固定扣 (bow16)
      與環帶 (fontloopt8) 完全係非正確之翻譯，該使用為綁
      結固定與系爭案之鉤掛住方式完全不同，該翻譯內容與事
      實不符，故系爭案確具有新盈性與進步性，被告與訴願決
      定機關不明其中原委而駁回，顯難謂無怠忽職責，恐將於
      產業界及專利法紀之維持有不良的影響，懇請詳為審酌，
      俾昭公信並彰法紀者。
  (二)被告主張之理由：
    1.訴訟理由旨謂引證一為新式樣專利，結構之特徵並不完全
      由圖示及說明中完全揭露，難以確實證明是與系爭專利相
      同者。系爭案所強調就是不需做綁結之動作，而引證二需
      使用到綁結，... ，與本案以環帶直接與鈕扣勾掛住之方
      式完全不相同云云。
    2.按引證一雖為新式樣專利，惟引證一其圖號說明下方陳述
      「虛線部分為鈕釦（button）及環帶（loop）」等文字；
      圖式 (一)至(六)纏 頭巾Ａ開口前後分別有一環帶（
       loop）Ｂ 及鈕扣（button）Ｃ開口周緣有折邊口（英文
      字母標號為關係人加註），故系爭專利在一呈長條帽狀的
      髮巾開口前、後分別有一環帶 (12) 及鈕扣 (13) ，得將
      髮巾捲轉之後再將髮巾之環帶往腦後的髮巾之鈕扣掛住
      等構造及功效確已為引證一纏頭巾之環帶（loop）及鈕扣
      （button）所揭露。至於引證二係呈長條帽狀漸結的拭頭
      巾 (10) 縫製成一帽部（capportion12）及向前延伸一髮
      籃部（hairbasketportion14）， 由後方固定扣（bow16
      ）沿邊緣至前方環帶（frontloop18）再 沿另一邊緣周邊
      設有鬆緊帶 (15) ，使帽部可牢固地穿戴於使用者頭上。
      即系爭專利在一呈長條帽狀的髮巾開口前、後分別有一環
      帶 (12) 及鈕扣 (13) ，得將髮巾捲轉之後再將髮巾之環
      帶往腦後的髮巾之鈕扣掛住等構造及功效亦已為引證二
      拭頭巾(10) 之環帶 (18) 及固定扣（bow16 或圖一標示
       １）等 所揭露，故並未有起訴理由所稱引證二與系爭專
      利以環帶直接與鈕扣勾掛住之方式完全不相同之情事，系
      爭專利不具新穎性實至為明顯，訴訟理由殊無足採。
    3.綜上所述，被告原處分並無違法，敬請駁回原告之訴。
  (三)參加人經受合法通知未曾到場，亦未提出書狀作何陳述。
    理  由
一、按凡對物品之形狀、構造或裝置之創作或改良，而可供產業
    上利用者，得依法申請取得新型專利，為系爭專利核准時專
    利法第97條暨第98條第1 項所明定。惟如「申請前已見於刊
    物或已公開使用者」，仍不得依法申請取得新型專利，亦為
    專利法第98條第1 項第1 款所明定。
二、查本件系爭專利第00000000號「髮巾之結構」新型專利，主
    要特徵在一呈長條帽狀之髮巾開口前、後分別有一環帶及鈕
    扣，其使用方式在：當頭髮清洗完成之後得將髮巾戴上，
    使整個頭髮完全受包覆後，得將髮巾緩緩捲轉，讓髮巾完
    全吸附頭髮上之水份，之後再將眼前之髮巾環帶往腦後髮
    巾之鈕扣鉤掛住。其功效在於不僅可以輕易操作，完整包覆
    頭髮不易鬆脫之優點外，亦不致於造成頭髮打結之實用功效
    。惟參加人提出舉發證據1 及2 ，即西元1999年7 月27日公
    告之美國第412234號「TURBAN」新式樣專利案（下稱引證1
    ）及證據3 及4 ，即西元1994年11月22日公告之美國第
    0000000 號「Hair Drying Towel Turban」新式樣專利案（
    下稱引證2），與系爭專利之對照表，主張系爭專利違反核
    准時專利法第98條第1 項第1 款及第2 項規定，應不具新穎
    性及進步性等語。經原處分機關審查略以，原告於93 年3
    月26日提出之系爭專利申請專利範圍更正本，與92年9 月1
    日公告本比較，主要係添加「且在周邊並予車縫折邊」等文
    字，非屬現行專利法第108 條準用第64條第1 項第3 款規定
    得更正之事項，應不准更正，本件依原公告內容審查。引證
    1 之纏頭巾之環帶及鈕扣，以及引證2 拭頭巾之環帶及固定
    扣，均已揭露系爭專利之構造及功效，系爭專利應不具新穎
    性。系爭專利既已不具新穎性，自無再審究進步性之必要，
    乃為舉發成立撤銷系爭專利權之處分，分別有系爭專利說明
    書、引證1 及引證2 、放舉發案與引證案之對照表、舉發補
    充理由書及訴願書等各附原處分卷足稽，堪認為真實。兩造
    主要爭執在：系爭專利是否屬「申請前已見於刊物或已公開
    使用者」，而不得依專利法第98條第1 項第1 款規定申請取
    得新型專利？
三、經查：
  (一)原告雖於93年3 月26日提出系爭專利申請專利範圍更正本，
    添加「且在周邊並予車縫折邊」等文字，並於原創作說明中
    述及，惟查該更正並非屬原申請專利範圍之請求內容，核與
    現行專利法第108 條準用第64條第1 項第3 款規定所稱之「
    不明瞭記載之釋明」之規定不符，自難謂發生更正之結果。
    因之，系爭專利申請之專利範圍，依被告92年9 月1 日中華
    民國專利公報編號551064號公報（附原處分卷足佐，見原處
    分卷第122 頁）之記載，其主要構造特徵仍在於一呈長條帽
    狀的髮巾開口前、後分別有一環帶及鈕扣，得將髮巾捲轉之
    後再將髮巾之環帶往腦後的髮巾之鈕扣鉤掛住。
  (二)將系爭專利與查引證1 圖對照，引證1 「Description 」欄
    位下方已載明：「The broken line showing of the is
    button and loop.....」等陳載，說明引證1 虛線部分為鈕
    釦（button）及環帶（loop），已充分揭露系爭專利環帶及
    鈕扣之構造特徵，可知系爭專利之環帶及鈕扣特徵，早已為
    引證1 所採行，系爭專利難謂具新穎性。原告主張系爭專利
    多了車縫折邊等構造，具新穎性等語，惟查車縫折邊尚非系
    爭專利之範圍，前已言之，原告以之主張新穎性，容有未合
    ；況車縫折邊乃一般縫紉之習知技術，尚非獨創之元件，亦
    難謂有何新穎性獨到存在之處。
  (三)再者，引證2 說明書第5 欄第60行起（即 Detailed
    Description of the Drawings, the Present Invention
    and the Preferred Enbodiment）， 已說明在一呈長條帽
    狀漸結的拭頭巾縫製成一帽部（cap portion 12）及向前延
    伸一髮籃部（hair basket portion 14）， 由後方固定扣（
    bow16）沿邊緣至前方環帶（font loop 18）再沿另一邊緣
    周邊設有鬆緊帶（15），使帽部可牢固地穿戴於使用者頭上
    ，再配合圖式3 、4 及5 ，進一步充分揭露系爭專利申請專
    利範圍之環帶及鈕扣等構造特徵及其使用說明、操作圖示，
    益見系爭專利並不具新穎性。原告指稱其設計與引證案不同
    具備新穎性等云，欠缺基礎，無足憑採。
四、綜上，原告系爭專利之「髮巾之結構」因參加人以引證1 及
    2 提起舉發，經被告依法審查以系爭專利屬「申請前已見於
    刊物或已公開使用者」，不得依專利法第98條第1 項第1 款
    規定申請取得專利，而以舉發審定書審定舉發成立，撤銷原
    告之專利權，並無違誤，訴願決定予以維持，亦無不合。原
    告徒執前詞，聲請撤銷，為無理由，應予駁回。
五、本件判決基礎已經明確，兩造其餘主張或陳述，與判決結果
    無影響，不再一一論述。
據上論結，本件原告之訴為無理由，爰依行政訴訟法第98條第3
項前段，判決如主文。
中    華    民    國    95    年    5  月   11   日
                         第六庭審判長法  官  黃  清  光
                                     法  官  許  瑞  助
                                     法  官  陳  鴻  斌
上為正本係照原本作成。
如不服本判決，應於送達後20日內，向本院提出上訴狀並表明上
訴理由，如於本判決宣示後送達前提起上訴者，應於判決送達後
20日內補提上訴理由書（須按他造人數附繕本）。
中    華    民    國    95     年    5   月  11  日
                              書記官   蔡  逸  萱


司法院資訊處製作；財團法人民間司法改革基金會備份。
